【裁判字號】    95,上更(一),170
【裁判日期】    950830
【裁判案由】    偽造貨幣
【裁判全文】
臺灣高等法院高雄分院刑事判決     95年度上更(一)字第170號
上  訴  人
即  被  告  丁○○
指定辯護人  本院公設辯護人  乙○○
上列上訴人因偽造貨幣案件，不服臺灣高雄地方法院91年度訴字
第612 號中華民國92年6 月25日第一審判決（起訴案號：臺灣高
雄地方法院檢察署90年度偵字第12426 號），提起上訴，判決後
，經最高法院發回更審，本院判決如下：
    主  文
原判決撤銷。
丁○○連續犯收集偽造通用紙幣罪，累犯，處有期徒刑肆年。
扣案之偽造新台幣仟元通用紙幣玖拾玖張、未扣案之偽造新台幣
仟元通用紙幣陸拾張及大、小條碼貼紙各壹張，均沒收。
    事  實
一、丁○○於民國（下同）73年間因搶奪搶劫軍法案，經臺灣高
    雄地方法院判處有期徒刑12年確定；嗣經減為有期徒刑8 年
    ，於77年11月假釋出獄。假釋期間又因違反肅清煙毒條例案
    件，經臺灣高等法院判處有期徒刑3 年4 月確定，於82年1
    月28日入監執行，並接續執行前搶奪強劫軍法案撤銷假釋之
    殘刑3 年8 月11日；復於82年間因偽造文書案件，經臺灣高
    雄地方法院判處有期徒刑3 月在案，並接續執行。嗣於85年
    2 月17日因縮短刑期假釋出獄，刑期至89年5 月2 日屆滿，
    且假釋未經撤銷，視為執行完畢。詎仍不知警惕，復基於意
    圖供行使之用而收集偽造通用紙幣之概括犯意，於90年6 月
    間某日、同年6 月20日，在高雄縣鳳山市○○路293 巷8 號
    住處，先後各以新台幣（下同）1 萬元（即以真鈔1 比3 之
    比例）之代價，向戊○○（業經另案判刑確定）購得3 萬元
    之偽鈔2 次，共購入面額1,000 元之偽造通用紙幣60張而收
    集之。又於同年6 月底某日，在不詳處所，以3 萬元之代價
    ，再向戊○○購得面額1,000 元之偽造通用紙幣99張（即9
    萬9,000 元）。因該99張偽鈔中尚有未貼條碼之偽鈔，戊○○乃於90年7 月2 日某時，在高雄市○○○路附近，交付製
    造偽鈔用之大、小條碼2 紙予丁○○，託丁○○攜回住處，
    等候其前往黏貼條碼，俾完成交付。嗣於同日23時許，在其
    上址住處，為檢察官率同警方人員實施搜索，在丁○○所駕
    駛之車牌號碼Ｅ2 —7117號自用小客車查獲千元偽鈔99張（
    部分偽鈔條碼線已貼上條碼貼紙）及在駕駛座位上查獲偽造
    用之大、小條碼1 張。戊○○隨後前往丁○○上址住處，旋
    為檢警查獲。
二、案經高雄市政府警察局移送臺灣高雄地方法院檢察署檢察官
    偵查起訴。
    理  由
壹、程序方面
一、按被告以外之人於審判外之言詞或書面陳述，除法律有規定
    者外，不得作為證據，刑事訴訟法第159 條第1 項雖定有明
    文；惟依刑事訴訟法施行法第7 條之3 但書規定：「修正刑
    事訴訟法施行前，已依法定程序進行之訴訟程序，其效力不
    受影響」，則證人丙○○、己○○、戊○○等人雖係被告以
    外之人，其等於警詢時之供述，既係於現行刑事訴訟法施行
    前依法定程序接受警員詢問，渠等於警詢所為之供述，自非
    無證據能力（最高法院95年度台上字第4401號判決參照）。
    被告及辯護人於本院審理時爭執渠等警詢陳述之證據能力，
    尚非可採。
二、又被告以外之人於審判外之陳述，雖不符刑事訴訟法第159
    條之1 至第159 條之4 之規定，而經當事人於審判程序同意
    作為證據，法院審酌該言詞陳述或書面陳述作成時之情況，
    認為適當者，亦得為證據；另當事人、代理人或辯護人於法
    院調查證據時，知有第159 條第1 項不得為證據之情形，而
    未於言詞辯論終結前聲明異議者，視為有前項之同意，刑事
    訴訟法第159 條之5 定有明文。本件檢察官、辯護人及被告
    於本院審判程序時，就原審判決所引用各項證據（含傳聞證
    據、非傳聞證據及符合法定傳聞法則例外之證據）之證據能
    力，除被告及辯護人否認證人丙○○、己○○、戊○○等人
    警詢陳述之證據能力外，餘均明示同意有證據能力（見本院
    上更(一)卷第86頁），且於本院言詞辯論終結前，檢察官、辯
    護人及被告對於卷附其他具有傳聞證據性質之證據，既均已
    知其情，均未聲明異議，本院認該具有傳聞證據性質之證據
    ，並無任何違法取證之不適當情形，以之作為證據使用係屬
    適當，自得採為認定被告犯罪事實之證據。
貳、實體方面
一、上揭事實，業據上訴人即被告丁○○（下稱被告）於本院審
    理時供承不諱，核與證人戊○○於本院審理時到庭結證販賣
    多次偽鈔予被告之情節大致相符（見本院上更(一)卷第130 至
    136 頁、第140 頁），並有在其所有之車輛查獲之千元偽鈔
    99張及條碼貼紙2 張扣案可佐。而扣案之千元鈔票99張經送
    中央印製廠鑑定結果，認均以彩色列印方式仿印，無隱藏字
    及凹版印紋凸起效果，紙質與真鈔不同，水印以灰色墨仿製
    ，安全線以黏貼箔膜（含面額數字）方式仿鈔卷正面五段裸
    露部分，無折光變色反應，正面左下角之「１０００」面額
    數字，無折光變色效果，均屬偽造之鈔票，有中央銀行發行
    局90年8 月16日（90）臺央發字第030041668 號函1 紙在卷
    足稽（見偵查卷第60至62頁）。是被告之上開自白核與事實
    相符，自堪信為實在。證人戊○○雖於原審及本院審理時曾
    證述：被告於90年6 月間，在其住處，以1 比7 之比例向伊
    購買偽鈔，每次以10萬元現金跟伊買偽鈔，共買2 次等語（
    見原審卷第76至78頁、第270 頁、本院上更(一)卷第134 、13
    5 頁）。惟證人戊○○於本院審理時再證稱：「我剛說10萬
    的那筆，好像不是丁○○，是我賣給嘉義的人，不知道名字
    ，那時也是人家介紹的，1 比7 的好像不是賣給丁○○，因
    為我一直在想，好像不對，現在才想起來10萬是賣給嘉義的
    ，1 比7 是10萬買70萬的，那是嘉義的，現在才想到。」、
    「（賣給丁○○是多少？）他好像是1 比3 。」等語（見本
    院上更(一)卷第140 頁），參以證人戊○○既販賣偽鈔營利，
    其販售對象眾多，每位購買偽鈔者交情不同而有不同之販售
    比例，實屬常情，其記錯販售偽鈔予被告之比例，即非無可
    能。且證人戊○○確係以1 比3 之比例出售偽鈔予被告之事
    實，亦經證人庚○○於本院審理時證述：「對，1 比3 ，他
    們兩人（戊○○、被告）曾經在我旁邊講，我會知道他叫阮
    仔，就是有一次他們兩人約在路邊講我有聽到，都是7 月2
    日抓到前1 、2 個月的事情，應該是5 、6 月間，丁○○載
    我，好像約到國父紀念館那邊，丁○○下車跟他在講話，我
    坐在車上聽他們講到1 比3 ，後來他上車我問你找他幹什麼
    ，他說他都跟阮仔換偽鈔。後來我們鬧翻，我才檢舉他。」
    等語屬實。再者，被告為警查獲時確僅有99張千元偽鈔，如
    證人戊○○確以1 比7 之比例售予被告，則被告之偽鈔當有
    210 張，何以僅扣得99張？且被告對其購買偽鈔以備使用之
    事實既已供承不諱，何須獨對兌換偽鈔之比例刻意掩飾？故
    被告供述之以1 比3 之比例向戊○○購買偽鈔等情，核與事
    實並無不符，自堪採信。本件被告意圖供行使之用，而收集
    偽造紙幣之事證明確，犯行堪以認定。
二、按中央銀行依中央銀行法第13條第1 項規定發行中華民國貨
    幣；中華民國貨幣為新台幣；新台幣不得偽造、變造、故意
    毀損，亦不得仿造或販賣、公開陳列其仿造品；其硬幣並不
    得意圖營利予以銷毀，違者，依妨害國幣及其他有關規則處
    罰，89年1 月26日公布，同年7 月1 日施行之中央銀行發行
    新台幣辦法第1 條、第2 條、第5 條第1 項分別定有明文。
    核被告所為，係犯刑法第196 條第1 項之意圖供行使之用而
    收集偽造通用紙幣罪。被告先後3 次收集偽造通用紙幣之行
    為，時間緊接，手段相同，觸犯同一罪名之罪，顯係基於概
    括犯意反覆為之，為連續犯，應依刑法第56條規定以1 罪論
    ，並加重其刑（被告行為後，刑法第56條連續犯之規定，業
    於94年1 月7 日修正公布刪除，並於95年7 月1 日施行，則
    被告之犯行，因行為後新法業已刪除連續犯之規定，此刪除
    雖非犯罪構成要件之變更，但顯已影響行為人刑罰之法律效
    果，自屬法律有變更，依新法第2 條第1 項規定，比較新、
    舊法結果，仍應適用較有利於被告之行為時法律即舊法論以
    連續犯《最高法院95年第8 次刑事庭會議決議參照》）。被
    告於73年間因搶奪搶劫軍法案，經臺灣高雄地方法院判處有
    期徒刑12年確定；嗣經減為有期徒刑8 年，於77年11月假釋
    出獄。假釋期間又因違反肅清煙毒條例案件，經臺灣高等法
    院判處有期徒刑3 年4 月確定，於82年1 月28日入監執行，
    並接續執行前搶奪強劫軍法案撤銷假釋之殘刑3 年8 月11日
    ；復於82年間因偽造文書案件，經臺灣高雄地方法院判處有
    期徒刑3 月在案，並接續執行。嗣於85年2 月17日因縮短刑
    期假釋出獄，刑期至89年5 月2 日屆滿，且假釋未經撤銷，
    視為執行完畢之事實，有臺灣高等法院被告前案紀錄表在卷
    可考，其於有期徒刑執行完畢後，5 年內再犯有期徒刑以上
    之本罪，為累犯，應依刑法第47條規定，加重其刑（不論依
    裁判時法或行為時法，被告均構成累犯，比較結果，裁判時
    法律並非有利於被告，依刑法第2 條第1 項規定，應適用修
    正前之刑法第47條規定加重其刑），並依法遞加重之。被告
    於90年6 月間某日，在其上址住處，以1 萬元真鈔向戊○○
    購得3 萬元偽鈔部分，雖未據檢察官提起公訴，惟此部分與
    已起訴部分，有連續犯之裁判上一罪關係，為起訴效力所及
    ，本院自應併予審理。再起訴書所認被告以3 萬元真鈔購得
    9 萬9,000 元偽鈔之日期係在90年7 月2 日下午某時，惟其
    正確購買日期係90年6 月底某日，業據被告及戊○○於本院
    審理時供明在卷，是起訴書所載之犯罪日期尚有誤會，應予
    更正，併此敘明。
三、公訴意旨雖以：被告於90年6 月20日20時許、6 月30日21時
    許，在其上址住處，與戊○○共同持白漆筆製造偽鈔之條碼
    線，而共同製造偽造通用貨幣。又於90年6 月20日、30日，
    在其上址住處，先後以1 比3 之比例各交付3 萬元偽鈔予丙○○使用，因認被告涉犯刑法第195 條、196 條之偽造、行
    使偽造通用貨幣罪云云。惟訊據被告堅決否認有何偽造、行
    使偽造通用貨幣犯行，辯稱：伊與戊○○換10萬偽鈔，扣案
    之千元偽鈔99張是伊向戊○○換的，該偽鈔中有部分未貼條
    碼，戊○○再拿條碼紙貼上條碼，扣案條碼貼紙2 張，係戊○○於被查獲當日所交付，要伊帶回家，戊○○再到伊住處
    貼上條碼，伊未以白漆偽造條碼，亦無在偽鈔上黏貼條碼貼
    紙，充作防偽線而偽造偽鈔等語。經查：被告向證人戊○○
    購得千元偽鈔後，曾先後於90年6 月26日、30日，在其上開
    住處，以筆在偽鈔之條碼線上刮劃，再貼上千元條碼貼紙，
    製造千元幣券之防偽條碼線一節，固據證人丙○○於90年7
    月10日警詢時指陳在卷（見偵查卷第32頁），惟證人丙○○
    於原審審理時到庭結證稱：偽鈔係向戊○○換得的，並未向
    被告換取偽鈔，且並無於90年6 月26日、30日，在被告住處
    ，看見被告與戊○○剪貼偽鈔條碼等語（見原審卷第84、90
    、274 、276 頁）；其於本院審理時到庭結證稱：伊向戊○○換2 次偽鈔，每次2 萬，共換得12萬元偽鈔，並未向被告
    換偽鈔，伊向戊○○換得之偽鈔均已貼條碼，且未見過被告
    或戊○○在剪貼條碼線，伊於警詢時供述上情，係因：「檢
    察官甲○○當時就設定是丁○○，我在市刑大5 分隊，我說
    我是跟戊○○換的，但是不被採信，當場就把戊○○放走了
    ，然後市刑大、檢察官跟我說來源交代清楚、配合就可以交
    保，原始筆錄我就說是跟戊○○換的，結果他當場就釋放。
    我現在沒有必要隱瞞，當時在警詢我就有說錢是戊○○的」
    等情甚詳（見本院上更(一)卷第120 至126 頁）。證人丙○○
    前後證述不一，已難執為不利被告認定之唯一證據。又證人
    戊○○於原審審理時亦到庭結證稱：未曾與被告持白色油漆
    筆劃條碼線等語（見原審卷第77頁）；其於本院審理時到庭
    結證稱：伊確有於國父紀念館外面，販賣偽鈔予丙○○幾次
    ，但數量不多，販賣偽鈔予丙○○時，被告應該不在場；伊
    販賣予被告之偽鈔有些未貼條碼，被告不會貼，因為貼完後
    ，還要以白色透明筆在條碼處畫，製造逼真度，都是伊完成
    後，再交予被告，被告只有在旁邊看，並沒有幫忙貼等語甚
    明（見本院上更(一)卷第130 至133 頁），被告上開所辯之未
    販賣偽鈔予丙○○，亦未與戊○○共同偽造本件偽鈔等詞，
    已非不可採信。且被告既向證人戊○○購買偽鈔，衡情當無
    參與製造偽鈔之必要，即便證人戊○○所交付之偽鈔尚未貼
    條碼線，而較不具逼真度，戊○○為順利完成交易，自有製
    造該條碼線交予被告之必要，被告只須要求戊○○製造完成
    ，何須自行加入製造偽鈔？且千元鈔票之條碼線甚為細小，
    黏貼不易，如非有相當手藝，顯難完成，被告並無製造偽鈔
    之經驗，是否有參與黏貼條碼線之技藝亦非無疑。至被告於
    檢察官偵查時固自承有以條碼紙貼幾十張偽鈔云云（見偵查
    卷第45頁），惟被告於本院審理時則供稱：可能是毒癮發作
    ，或是檢察官要伊承認，才讓伊交保所說的，伊不會貼等語
    。本院遍查全卷並無該日偵訊錄音帶，無法勘驗以明實情；
    且被告於當日訊問後，即經檢察官准予解除禁見，亦有偵訊
    筆錄附卷可憑，是被告之上開陳述是否確基於利誘或其他不
    正方法所得，已非無疑。又「訊問被告，應全程連續錄音；
    必要時，並應全程連續錄影」，刑事訴訟法第100 條之1 第
    1 項定有明文，本日檢察官偵訊時既未依法連續錄音錄影，
    即非依法定程序取得之證據，顯難採為被告不利認定之依據
    。再被告之上開偵查中自白陳述，既與上開證據不符，其陳
    述難認與事實相符，亦難執為不利被告之認定。是公訴人就
    被告此部分犯行之舉證尚未能使本院形成有罪之確信，自難
    為不利被告之認定。此外，本院復查無其他積極證據足資證
    明被告有此部分之犯行，其此部分之犯罪即屬不能證明，惟
    公訴人認此部分犯行與上開論罪科刑部分之犯刑有牽連犯之
    裁判上一罪關係，本院就此部分爰不另為無罪之諭知，附此
    敘明。
四、原審認被告罪證明確，予以論罪科刑，固非無見；惟查：
    被告並未以偽鈔換取丙○○之真鈔，亦無參與偽鈔之製造，
    已如上述，原判決認被告有此犯行，顯有未洽。證人庚○○於偵查中固陳稱：被告「拿假鈔給伊購買黃金，伊未得到
    利益」云云，並未供陳被告有與伊持偽鈔前往銀樓購買金飾
    ，以及以1 比4 之比例兌換偽鈔予己○○之事實（見偵查卷
    第9 頁反面至第10頁）；且證人庚○○於原審及本院審理中
    到庭均證述稱：未說被告有拿偽鈔給伊買金飾等語（見原審
    卷第124 頁、本院上更(一)卷第138 頁），已難據證人庚○○
    偵查中未盡完足之陳述為被告不利之認定。而被告於警詢時
    固供述：與庚○○共同持偽鈔向高雄市小港區某銀樓購買金
    飾等語（見偵查卷第86頁），惟證人庚○○則證稱：「（你
    有無和他一起拿偽鈔去金飾店過？）沒有。」、「（有沒有
    看過他拿偽鈔去金飾店買金子？）沒有。印象中他有跟我提
    議說我這邊有偽鈔，我跟阮仔用1 比3 換的，要邀我一起去
    買金子，我說不要，才因此知道他有偽鈔」、「（你在警詢
    、偵查中有無講過，有去高雄縣的銀樓用偽鈔買金飾？）完
    全沒有。」、「（丁○○在警局說他有拿偽鈔去買金子，你
    也買1 條金鏈子、戒指、手環？）沒有這回事，不然我不會
    去檢舉，我知道事後他很不高興，一直要咬我，他從當天被
    抓就知道是我檢舉的，市刑大那邊我有跟他坦承，在檢察官
    那邊我們有對質。」等語在卷（見本院上更(一)卷第139 頁、
    140 頁）。是被告上開警詢陳述是否屬實，實非無疑；且遍
    查全卷亦無銀樓遭被告使用偽鈔購買金飾之資料，自不能僅
    依被告之上開陳述，遽認被告有行使本件偽鈔之犯行甚明。
    再檢警人員雖於證人己○○車上查扣偽鈔6 張，與在被告汽
    車內查獲之偽鈔號碼相連，有扣案偽鈔號碼表1 份附卷可憑
    （第60至62頁），惟此僅能證明己○○所持有之偽鈔與被告
    持有之偽鈔可能屬同一偽鈔集團所印製，尚不能執此遽認被
    告有出售偽鈔予己○○之事實。且證人己○○於警詢起即未
    曾指陳該偽鈔係被告所交付，其於本院審理時更到庭證述稱
    ：沒有見過被告持用偽鈔，被告亦未曾向其借車等語在卷（
    見本院上更(一)卷第128 頁），尤難僅認被告有交付該6 張偽
    鈔予己○○之事實。是被告此部分之犯行尚屬不能證明，且
    未據檢察官起訴，原審竟誤予審究，且誤認被告有此部分犯
    行，併論被告罪刑，亦有未洽。被告上訴意旨否認上開共同
    偽造通用紙幣、行使、交付偽造紙幣部分犯行，指摘原判決
    不當，為有理由，本院自應將原判決撤銷改判。審酌被告已
    有犯罪前科，仍不知警惕，明知收集偽鈔供行使之用，將影
    響國內金融秩序，仍連續收集3 次偽鈔，惟查無證據證明已
    交付他人或已行使詐騙財物，其所生危害尚非重大，及其犯
    後坦承犯行，態度良好態度等一切情狀，爰量處如主文第2
    項所示之刑。又扣案之偽鈔99張，及尚未扣案偽鈔60張，尚
    無證據證明業已滅失，均屬偽造之通用紙幣，而扣案大、小
    條碼貼紙2 張係供偽造通用紙幣之器械原料，不問屬於犯人
    與否，均依刑法第200條規定宣告沒收。
據上論結，應依刑事訴訟法第369 條第1 項前段、第364 條、第
299 條第1 項前段，刑法第2 條第1 項前段、第196 條第1 項、
第200 條、修正前刑法第47條、第56條，刑法施行法第1 條之1
，判決如主文。
本案經檢察官許月雲到庭執行職務。
中    華    民    國    95    年    8     月    30    日
                  刑事第四庭    審判長法官  蕭權閔
                                      法官  陳吉雄
                                      法官  林水城
以上正本證明與原本無異。
如不服本判決應於收受本判決後10日內向本院提出上訴書狀，其
未敘述上訴理由者，並得於提起上訴後10日內向本院補提理由書
狀（均須按他造當事人之人數附繕本）「切勿逕送上級法院」。
中    華    民    國    95    年    8     月    30    日
                                    書記官  吳新貞
附錄本件判決論罪科刑法條：
中華民國刑法第196條第1項
行使偽造、變造之通用貨幣、紙幣、銀行券，或意圖供行使之用
而收集或交付於人者，處3 年以上10年以下有期徒刑，得併科5
千元以下罰金。


司法院資訊處製作；財團法人民間司法改革基金會備份。
